【裁判字號】    97,訴,92
【裁判日期】    970626
【裁判案由】    爆竹煙火管理條例
【裁判全文】
高雄高等行政法院判決
                                     97年度訴字第00092號
                              .
原      告  甲○○
訴訟代理人  劉興文  律師
被      告  嘉義縣政府
代  表  人  乙○○  縣長
訴訟代理人  丁○○
            丙○○
上列當事人間爆竹煙火管理條例事件，原告不服內政部中華民國
96年12月12日台內訴字第0960175932號訴願決定，提起行政訴訟
，本院判決如下：
    主  文
原告之訴駁回。
訴訟費用由原告負擔。
    事  實
甲、事實概要：
一、緣被告所屬消防局人員於民國96年9月10日查獲原告於嘉義
    縣水上鄉三和村頂寮1-53號對面（中連貨運水上收貨站）場
    所（下稱系爭儲存場所）儲存達管制量30倍以上之爆竹煙火
    成品及半成品計有蜂炮、連組蜂炮等種類乙批，數量共計3,
    232箱，重量達35,821.1公斤，違反爆竹煙火製造儲存販賣
    場所設置及安全管理辦法（下稱管理辦法）第18條規定；又
    原告並未對系爭儲存場所選任爆竹煙火監督人及投保公共意
    外責任險，乃予以舉發。案經被告審認原告上開行為違反爆
    竹煙火管理條例（下稱管理條例）第4條、第16條及第21條
    第1項規定，乃依同法第25條第1項第1款、第6款及第27條第
    1項第3款規定，以96年9月26日府消預字第0960005927號裁
    處書處原告新台幣(下同）30萬元罰鍰，並依第20條第1項規
    定沒入違規之一般爆竹煙火。原告不服，提起訴願，遭決定
    駁回，遂提起本件行政訴訟。
乙、兩造聲明：
一、原告聲明：訴願決定及原處分均撤銷。
二、被告聲明：原告之訴駁回。
丙、兩造之主張：
一、原告主張：
（一）按違法行為之處罰性質上屬侵犯人民基本權利之行為，依
      憲法第23條所定法律保留原則之精神，自應就其所欲達到
      之目的範圍，於法律中明確規定處罰發生原因之要件事實
      ，而此要件事實之存在不單限於客觀之違反規範事實，更
      應及於主觀之責任條件。蓋如德國法學大師耶林所言：「
      目的為法律之創造者」，法律之條文，僅為表現其目的之
      手段而已，宜以目的控制手段，不宜以手段而害目的。行
      政處罰係以制裁之手段，間接達成行政目的。較諸現代刑
      法運用刑罰制裁不法，以收防止犯罪維護社會生活秩序之
      效，二者規範之機能殆無不同。是基於行政目的性之要求
      ，與保護人權之立場，並發揮行政處罰之制裁意義，則違
      反行政義務行為之處罰，除法律另有規定外，自應以故意
      或重大過失者為限，否則如侵犯人權之法定要件事實不明
      ，不論有無故意過失，仍准予侵犯人權時，則法律保留原
      則之精神勢必流於形式，人權之侵犯亦可任由行政機關恣
      意為之矣。又按行政罰既為行政作用之一種，自應受上述
      條理之拘束，行政機關公權力之發動，亦應與為其對象之
      行為的違法性，或阻害公益之程度，維持適當之比例，行
      政處罰既係以裁判之手段，間接達成行政目的，自宜以目
      的控制手段，不宜以手段而害目的。
（二）查被告逕以查獲原告之儲存場所為摔炮類以外之一般爆竹
      煙火儲存場所，僅因其儲存達中央主管機關所定管制量以
      上且超過管制量30倍以上，位置與鄰近場所（對象物）之
      安全距離在7公尺以下，不符管理辦法，即裁處原告30萬
      元罰鍰之處罰。然卻又並將所查獲之爆竹煙火一併沒入之
      處罰，恐致使原告遭受龐大之損失，查系爭儲存場所雖未
      符合爆竹煙火儲存場所之規定，然所進貨之爆竹煙火均是
      合法製作及購買，亦未有製造及其他違法之情事，蓋查緝
      違法製造爆竹煙火，是在遏止地下經濟違法活動，防免國
      家人民安全，惟行政機關公權力之發動若概採無過失責任
      主義，反將打擊正當經濟活動，侵害人民權利。以此伸張
      公權力之方式恐難逃竭澤而漁之譏，可謂當乎？於行政目
      的及人權保障俱見落空，於國家及人民皆未蒙其利，已先
      受其害。是違反行政義務行為之處罰，自應以故意或重大
      過失者為限，過失行為之處罰，得依故意行為之處罰，減
      輕之。
（三）又原告另已受臺灣嘉義地方法院檢察署（下稱嘉義地檢署
      ）偵查中，依行政罰法第26條第1項規定僅能依刑事法律
      處罰，則被告對原告施以行政罰，於法不合。
二、被告主張：
（一）本案查獲原告違反儲存之爆竹煙火成品及半成品，計3,23
      2箱（顆、袋），合計總重量35,852.1公斤，其中未附加
      認可標示（來源不詳者）之爆竹煙火（烽炮、連組烽炮等
      ）成品及半成品總重量達11,457公斤，貼有認可標示之爆
      竹煙火總重量為24,395.1公斤，顯已達管理條例施行細則
      第3條第1項第3款（火藥量5公斤或總重量25公斤）及第2
      項（前項管制量，除依本條例第7條附加認可標示之一般
      爆竹煙火以火藥量計算外，其餘以爆竹煙火總重量計算之
      ）所定摔炮類以外之一般爆竹煙火管制量以上，且顯已達
      管制量30倍以上。因系爭儲存場所之後側係緊鄰另一工廠
      ，其位置與鄰近場所（第3類對象物）之安全距離在7公尺
      以下，未符合管理辦法第18條第1項第1款規定；且原告未
      對該儲存場所進行建檔登記，每日詳載其儲存數量、分類
      放置及保持通風，經常維持其溫度在攝氏35度以下，相對
      濕度百分之75以上，於每日中午觀測溫度計及濕度計一次
      之紀錄可稽，未符合管理辦法第19條之安全管理規定，已
      違反管理條例第4條規定；另原告因未選任爆竹煙火監督
      人，訂定安全防護計畫，報請直轄市、縣（市）主管機關
      備查，並依該計畫執行有關爆竹煙火安全管理上必要之業
      務，已違反管理條例第16條第1項規定；又原告未對系爭
      儲存場所投保公共意外責任險，亦已違反管理條例第21條
      第1項規定。被告以原告違反上述規定，爰依管理條例第
      25條第1項第1款及第6款規定及第27條第1項第3款規定裁
      處30萬元罰鍰並依第20條第1項規定逕予沒入其儲存之爆
      竹煙火並無違誤。
（二）又管理條例係經立法院三讀通過，並經總統公布後實施（
      92年12月24日總統華總一義字第09200240971號令），其
      中第20條規定之立法目的，即對違反本條例規定製造、儲
      存或販賣之爆竹煙火，其原料、半成品、成品及製造機具
      ，基於安全維護，並避免危險之發生，明定直轄市、縣（
      市）主管機關應逕予沒入。而對於貼有認可標示之爆竹煙
      火，因具有一定之安全性，並無立即銷毀之必要性。參考
      沒入物品處分規則第4條規定，此類爆竹煙火可以變賣、
      拍賣或將其移轉與合法之販賣業者，以避免浪費。對未貼
      有認可標示之爆竹煙火成品、半成品或原料，因其危險性
      較高，應予以銷毀以確保安全，爰於第2項定明。基此，
      被告沒入案內違法儲存之爆竹煙火成品及半成品，乃法律
      明定應逕予沒入，依法行政並無不適，亦無違反法律保留
      原則。再者，本案查獲原告違法儲存之爆竹煙火成品及半
      成品，計3,232箱（顆、袋），合計總重量35,852.1公斤
      ，數量之龐大，且被告所屬消防局所製作之「違法儲存爆
      竹煙火案件談話紀錄」，原告亦坦承其知道違法儲存爆竹
      煙火，違反管理條例相關規定；加以該儲存地點係以「中
      連貨運水上收貨站」掩人耳目，意圖逃避查緝相當明顯，
      是「故意」違反行政義務行為甚明。又案內查獲未附加認
      可標示（來源不詳者）之爆竹煙火（烽炮、連組烽炮等）
      成品及半成品總重量有11,457公斤，亦非原告所訴稱均是
      合法製作及購買。對本案之裁處，被告因考量原告係第1
      次違反管理條例，執行過程原告亦坦誠不諱並有悔意，且
      沒入之違規爆竹煙火數量龐大，對科處罰鍰部分，被告已
      酌以從輕量罰，合併裁處30萬罰鍰，並無不當；原告所訴
      稱本案之處分有「違反比例」及「以手段而害目的」之論
      述，顯欠公允，不足為採。又按行政罰法第24條第2項規
      定：「前項違反行政法上義務行為，除應處罰鍰外，另有
      沒入或其他種類行政罰之處罰者，得依該規定併為裁處。
      …。」則被告就原告之違規行為併處以罰鍰及沒入，顯無
      違誤，併予敘明。
（三）綜上說明，被告以原告儲存達中央主管機關所定管制量以
      上且超過管制量30倍以上之爆竹煙火，違反管理條例第4
      條及第16條規定，且未對儲存場所投保公共意外責任險，
      違反同條例第21條第1項規定，爰依同條例第25條第1項第
      1款及第6款規定及第27條第1項第3款規定裁處30萬元罰鍰
      並依第20條第1項規定逕予沒入其儲存之爆竹煙火，於法
      並無違誤。
      理  由
一、按「爆竹煙火之製造場所及達中央主管機關所定管制量以上
    之儲存、販賣場所，其業者應以安全方法進行製造、儲存或
    處理。前項所定場所之位置、構造與設備設置之基準、安全
    管理及其他應遵行事項之辦法，由中央主管機關會商相關機
    關定之。」「爆竹煙火製造場所及達中央主管機關所定管制
    量30倍以上儲存、販賣場所之負責人，應選任爆竹煙火監督
    人，訂定安全防護計畫，報請直轄市、縣（市）主管機關備
    查，並依該計畫執行有關爆竹煙火安全管理上必要之業務。
    」「違反本條例規定製造、儲存或販賣之爆竹煙火，其成品
    、半成品、原料及製造機具，直轄市、縣（市）主管機關應
    逕予沒入。依前項規定沒入之製造機具及有認可標示之爆竹
    煙火，得變賣或拍賣予合法之業者；未有認可標示之爆竹煙
    火成品、半成品及原料，應於拍照存證並記載其數量後銷毀
    之。」「爆竹煙火之製造場所及達中央主管機關所定管制量
    以上之儲存、販賣場所與施放高空煙火場所，其負責人應投
    保公共意外責任險。」「有下列各款情事之一者，處新臺幣
    30萬元以上150萬元以下罰鍰：一、違反依第4條第2項所定
    辦法中有關強制或禁止規定。……六、違反第21條第1項規
    定，未投保公共意外責任險，或保險期間屆滿未予續保，或
    投保後無故退保。」「有下列各款情事之一者，處新臺幣3
    萬元以上15萬元以下罰鍰：…三、違反第16條規定。」管理
    條例第4條、第16條第1項、第20條、第21條第1項、第25條
    第1項第1款及第6款、第27條第1項第3款分別定有明文。又
    「本細則依爆竹煙火管理條例（以下簡稱本條例）第31條規
    定訂定之。」「本條例第4條第1項所定爆竹煙火儲存、販賣
    場所之管制量如下：…三、摔炮類以外之一般爆竹煙火：火
    藥量5公斤或總重量25公斤。但排炮及連珠炮管制量為火藥
    量10公斤或總重量50公斤。」則為管理條例施行細則第1條
    、第3條第1項第3款前段所明定。再按「本辦法依爆竹煙火
    管理條例第4條第2項規定訂定之。」「本辦法所定對象物，
    規定如下：…三、第3類對象物：指設置標準第12條第4款及
    前2款以外供人居住或使用之建築物。」「達管制量以上，
    摔炮類以外之一般爆竹煙火儲存場所，其位置、構造及設備
    應符合下列規定：一、儲存總火藥量應在10公噸以下或總重
    量應在50公噸以下，其與第1類對象物至第4類對象物之安全
    距離如下表：（儲存數量總火藥量在2公噸以下或總重量在
    10公噸以下，安全距離7公尺以上）。」「達管制量以上之
    爆竹煙火儲存場所，其安全管理應符合下列規定：一、建檔
    登記，每日詳載其儲存數量。二、分類放置。…八、保持通
    風，經常維持其溫度在攝氏35度以下，相對濕度百分之75以
    上，於每日中午觀測溫度計及濕度計一次並記錄之，溫度、
    濕度異常時，應即採取緊急安全措施。」則為管理辦法第1
    條、第2條第3項第3款、第18條第1項第1款、第19條第1款、
    第2款、第8款所明定。
二、本件如事實概要欄所載之事實，分別為兩造所自陳，並有被
    告96年9月26日府消預字第0960005927號裁處書附原處分卷
    可稽，自堪認定。而原告不爭其於系爭儲存場所儲存達中央
    主管機關所定管制量以上且超過管制量30倍以上之爆竹煙火
    ，且未對儲存場所投保公共意外責任險，及未選任爆竹煙火
    監督人之事實；惟以主管機關對違反行政法義務之行為人處
    罰，應以行為人具有故意或重大過失為限，且應符合比例原
    則，原告並未有違法製造之行為，且儲存之爆竹煙火均是合
    法爆竹，然被告竟在處以原告30萬元罰鍰外，又沒入系爭爆
    竹，使原告蒙受重大損失，其處分自屬違法；另嘉義地檢署
    亦以管理條例之案由對原告進行偵查，依行政罰法第26條第
    1項規定，自不得再對原告處以行政罰等語，資為爭執。
三、惟按「違反行政法上義務之行為非出於故意或過失者，不予
    處罰。」行政罰法第7條第1項定有明文。準此，違反行政法
    上義務之行為如係出於故意或過失，除法律別有規定外，自
    得依法處罰行為人，不以行為人出於故意或重大過失為必要
    。經查，原告儲存系爭爆竹煙火重量已超過中央主管機關管
    制量30倍以上，數量龐大，如未施以安全之設置及管理，十
    分危險，原告自應注意依管理條例、施行細則及管理辦法之
    規定妥為設置儲存場所，擬定安全管理計畫後，方得加以儲
    存，然而，原告就系爭儲存場所之位置、構造及安全管理卻
    未依管理辦法第18條第1項第1款、第19條第1款、第2款及第
    8款予以設置，復未對系爭儲存場所投保公共意外責任險，
    且未選任爆竹煙火監督人，乃竟擅自以該場所儲存上開爆竹
    煙火成品及半成品，計3,232箱（顆、袋），合計總重量35,
    852.1公斤，其中查獲未附加認可標示（來源不詳者）之爆
    竹煙火（烽炮、連組烽炮等）成品及半成品總重量有11,457
    公斤，其餘重量24,395.1公斤，方屬貼有認可標示之爆竹煙
    火，其數量龐大，對公眾安全顯有危險之虞；加以原告於被
    告所屬消防局調查時，亦坦承其知道違法儲存爆竹煙火，違
    反管理條例相關規定，有談話紀錄及扣留單附原處分卷可稽
    ；另衡諸系爭儲存地點係以「中連貨運水上貨站」掩人耳目
    ，意圖逃避查緝相當明顯，復有現場照片附原處分卷可憑，
    足見原告係故意違反上開規定甚明。則被告以原告違反管理
    條例第4條、第16條及第21條第1項規定，乃依同法第25條第
    1項第1款、第6款及第27條第1項第3款規定，以96年9月26日
    府消預字第0960005927號裁處書處原告30萬元罰鍰，並依第
    20條第1項規定沒入系爭爆竹，於法有據，自無違誤。況管
    理條例第20條第1項明定對於未依規定儲存之爆竹煙火係規
    定「應」逕予沒入，核係考量公眾安全所必要，對此，被告
    並無裁量餘地，故其併處沒入處分，乃於法有據，無悖比例
    原則。原告主張主管機關對違反行政法義務之行為人處罰，
    應以行為人具有故意或重大過失為限，且應符合比例原則，
    原告並未有違法製造之行為，且儲存之爆竹煙火均是合法爆
    竹，然被告竟在處以原告30萬元罰鍰外，又沒入系爭爆竹，
    使原告蒙受重大損失，其處分自屬違法云云，並無可採。
四、次按「一行為同時觸犯刑事法律及違反行政法上義務規定者
    ，依刑事法律處罰之。但其行為應處以其他種類行政罰或得
    沒入之物而未經法院宣告沒收者，亦得裁處之。」固為行政
    罰法第26條第1項所規定。然查，嘉義地檢署之所以對原告
    實施偵查，乃源自爆竹主管機關鑑於96年11月間苗栗縣後龍
    鎮發生一起地下爆竹工廠爆炸案，造成人命重大傷亡，為防
    止類似公安事件再度發生，保障公眾生命財產安全，乃協調
    法務部指示全國各地政風機關，將轄區內近來取締到之違反
    管理條例事件，彙整移送檢察機關偵辦，而本件即為被告將
    近年來所查獲最大宗非法儲存爆竹煙火事件移送嘉義地檢署
    偵辦之例，其目的在於追查原告儲存之爆竹中有關來源不詳
    部分之製造源頭，故而對原告施以偵查等情，為被告訴訟代
    理人於本院審理時陳述在卷，原告亦不爭嘉義地檢署檢察官
    係以違反管理條例之案由對之偵查，則觀諸管理條例僅於第
    23 條及第28條有刑罰之規定，前者係對於非法製造爆竹煙
    火之製造行為處以刑罰，後者則係對於經依管理條例處以停
    工或停業處分後，擅自復工或繼續營業者，對擅自復工或繼
    續營業之負責人處以刑責，核其情形，均與本件原告所違反
    之行政法上義務之行為不同；再者，系爭爆竹中貼有認可標
    示者，並不涉違法製造之問題，即與刑事偵查無涉，則原告
    此部分違規儲存等行為，自無一行為同時觸犯刑事法律及違
    反行政法上義務規定之問題，原告援引上開行政罰法之規定
    ，主張其目前已遭檢察官偵查中，故被告不得對之處以行政
    罰云云，不僅未舉證以實其說，且揆諸上開說明，被告亦無
    違反上開行政罰法之處，原告上開主張，並無可採。
五、綜上所述，原告之主張並不可採。從而，被告以原告違反管
    理條例第4條、第16條及第21條第1項規定，乃依同法第25條
    第1項第1款、第6款及第27條第1項第3款規定，以96年9月26
    日府消預字第0960005927號裁處書處原告最低罰鍰30萬元，
    並依第20條第1項規定沒入系爭爆竹，並無違誤，訴願決定
    予以維持，亦無不合。原告起訴意旨求為撤銷，為無理由，
    應予駁回。又本件事證已臻明確，兩造其餘主張核與判決之
    結果無影響，爰不逐一論述，併此敘明。
據上論結，本件原告之訴為無理由，依行政訴訟法第195條第1項
後段、第98條第1項前段，判決如主文。
中    華    民    國    97    年     6    月   26     日
             高雄高等行政法院第二庭
                         審判長法官  江  幸  垠
                               法官  戴  見  草
                               法官  簡  慧  娟
以上正本係照原本作成。
如不服本判決，應於判決送達後20日內向本院提出上訴書狀，其
未表明上訴理由者，應於提起上訴後20日內向本院提出上訴理由
書（須按對造人數附繕本）；如於本判決宣示或公告後送達前提
起上訴者，應於判決送達後20日內補提上訴理由書（須附繕本）
。未表明上訴理由者，逕以裁定駁回。
中    華    民    國    97    年     6    月   26     日
                             書記官  涂  瓔  純


司法院資訊處製作；財團法人民間司法改革基金會備份。
